【裁判字號】    95,上易,185
【裁判日期】    951011
【裁判案由】    拆屋還地
【裁判全文】
臺灣高等法院臺中分院民事判決         95年度上易字第185號
上  訴  人  乙○○
訴訟代理人  林見軍律師
複  代理人  謝錫深律師
被  上訴人  合正機械股份有限公司
法定代理人  甲○○
訴訟代理人  朱清雄律師
上列當事人間請求拆屋還地事件，上訴人對於中華民國95年2月
23日臺灣彰化地方法院94年訴字第701號第一審判決提起上訴，
本院於95年9月26日言詞辯論終結，判決如下：
    主      文
上訴駁回。
第二審訴訟費用由上訴人負擔。
    事實及理由
一、上訴人起訴主張：其為坐落彰化縣二林鎮○○○○段259之1
    地號土地（下稱系爭土地）所有權人，被上訴人未經其同意
    ，亦無合法權源，竟擅自在系爭土地擴建廠房，如田中地政
    事務所民國94年11月14日複丈成果圖所示編號B部分之鐵架
    造廠房面積806平方公尺、C部分之鐵架造遮雨棚60平方公尺
    、及D部分鐵架廠房面積64平方公尺等建物，爰基於所有權
    人物上請求權法律關係，請求被上訴人應拆除上開建物，並
    返還該土地等語。
二、被上訴人則辯以：上訴人與被上訴人之法定代理人甲○○為
    親兄弟，被上訴人公司係二人之父蕭秋榮所成立，以上訴人
    父母、及兄弟為股東，於51年間上訴人11歲時，蕭秋榮基於
    財稅問題，購買系爭土地借名登記在上訴人名下，系爭土地
    係上訴人投資被上訴人公司之出資，被上訴人使用系爭土地
    自有合法權源；又上訴人自72年7月26日起即任職公司之總
    經理，於上訴人任職期間，即在系爭土地上搭建廠房，故系
    爭土地早已為公司用地，於興建時，上訴人並未表明不同意
    之意思表示，被上訴人係合法使用系爭土地等語。
三、原審判決駁回上訴人之訴，上訴人不服原判決，提起本件上
    訴。
四、上訴人於本院聲明，求為判決：
    (一)原判決廢棄。
    (二)被上訴人應將坐落彰化縣田中鎮○○○○段259之1地號上
      如田中地政事務所94年11月14日複丈成果圖所示之B部分
      之鐵架廠房、面積0.0806公頃；C部分之鐵架造遮雨棚、
      面積0.006公頃；D部分之鐵架造廠房、面積0.0064公頃等
      建物拆除，並將該土地交還予上訴人。
    並補充陳述稱：
    (一)被上訴人主張上開廠房有合法權源使用系爭土地，依民事
      訴訟法第277條第1項規定，自應就其合法權源負舉證之責
      。被上訴人前後不同主張，以系爭土地為兩造之父所購買
      為公司用地，借名登記為上訴人名義，系爭土地為公司所
      有；又以上開廠房為上訴人任職公司經理乙職期間所指揮
      興建，興建時上訴人並未表示不同意；復以兩造協議同意
      系爭土地為公司所有，上訴人不再主張權利云云，被上訴
      人前後主張矛盾，至言詞辯論始限縮爭點於「上訴人有無
      同意被上訴人在系爭土地上興建廠房」一節，已足證被上
      訴人上開所辯，均不可採。另公司經理職務與個人財產間
      本屬兩事，任職公司經理一職，並不足認定公司有權使用
      經理個人財產，且上訴人否認於任職公司經理期間有指揮
      興建上開廠房之情。
    (二)被上訴人雖舉證人蕭義雄、及蕭秀玉為證，惟蕭義雄證述
      雙方並無明白約定兄弟名下土地要拿出來作為公司經營之
      用，蕭秀玉亦證稱系爭土地沒有借用之情事，益證被上訴
      人所辯不符事實。又被上訴人設立時係由上訴人、及甲○
      ○向青輔會貸款出資設立，有經濟部函示可証。另兩造其
      他兄弟姐妹縱有提供土地予被上訴人使用，亦係其等間之
      個別行為，與上訴人無關。況被上訴人興建廠房之事，上
      訴人縱然知悉，惟上訴人不知續為擴建違章廠房坐落在系
      爭土地之上，縱對被上訴人興建廠房之事知悉，並不當然
      表示上訴人同意違章廠房興建在系爭土地。上訴人直至有
      意規劃使用系爭土地，而委任代書前往測量時，始知悉廠
      房違章擴建之事。縱認雙方間確有使用借貸之法律關係之
      合意，惟依民法第472條第1項第1款規定，貸與人仍得隨
      時以「貸與人因不可預知之情事，自己需用借用物者」為
      由，終止借貸關係，上訴人目前有規劃使用系爭土地之需
      要，自可為終止使用借貸之意思表示，爰併以上訴聲明狀
      表示終止兩造間使用借貸之意思表示，故上訴人不論本於
      所有權、或使用借貸法律關係，被上訴人均應交還系爭土
      地等語。
五、被上訴人於本院聲明，求為判決：上訴駁回。
    並補充陳述稱：
    (一)上訴人有同意被上訴人於系爭土地上興建系爭廠房一事，
      有証人蕭義雄於原審、及於鈞院之證詞可証，足證兄弟間
      均有認知公司要使用就可以使用之情，因此訴人任職公司
      總經理時，方同意於系爭土地上搭建廠房。又證人蕭秀玉
      即二人之姊，亦證明兄弟妥協將自己名義土地拿出來蓋公
      司廠房等語，縱被上訴人尚未取得系爭土地所有權，惟上
      訴人既有同意被上訴人在系爭土地上建廠房之意思，則在
      廠房仍然能用之情況下，上訴人之終止借貸意思，有違誠
      信，況系爭土地上之廠房目前仍在使用中，於使用目的尚
      未終結前，上訴人仍不能隨時終止借貸關係。上訴人既同
      意被上訴人使用系爭土地，被上訴人即屬有權占有。
    (二)系爭土地上建廠房時，上訴人為被上訴人之總經理，且據
      證人蕭義雄之證述，上訴人為公司之經營者，亦常回家、
      回公司，上訴人住家和公司均在彰化縣田中鎮，當然清楚
      建廠房一事，又公司加蓋如此大之廠房，不可能不經過其
      同意，且該廠房占用系爭土地超過一半將近三分之二，上
      訴人稱不知情，應屬不可能。又其他兄弟名下土地提供被
      上訴人公司使用之事，亦有地籍圖、及土地謄本可証，足
      證被上訴人公司範圍內之土地，雖為兩造兄弟名下，實供
      公司使用，系爭土地若非可供公司使用，上訴人不可能置
      之不理數十年，而未表示異議，且在上訴人任職公司總經
      理時，即系爭土地上興建廠房，上訴人事後反悔，實違誠
      信原則等語。
六、查上訴人主張被上訴人公司部分廠房，坐落在其所有系爭土
    地如上開複丈圖所示一節，業據其提起土地登記謄本為証，
    並經原審履勘現瑒、及囑託彰化縣田中地政事務所測繪屬實
    ，有上開複丈圖在卷可稽、復為被上訴人所不爭執，堪信上
    訴人上開之主張為真實。惟上訴人主張：其並未同意被上訴
    人於系爭土地上興建系爭廠房，亦未以系爭土地作為投資被
    上訴人公司之資金，被上訴人係無權占用系爭土地，如非無
    權占用，而認兩造間有使用借貸法律關係，其亦已為終止使
    用借貸之意思表示，自得訴請拆屋還地等情，則為被上訴人
    所否認，並以上詞置辯。經查：
  (一)被上訴人辯以：其在系爭土地上興建上開廠房一事，有經上
    訴人同意等語，而證人即上訴人之兄蕭義雄於原審證稱：上
    訴人於84年間尚擔任被上訴人公司總經理，上訴人有同意被
    上訴人在系爭土地上搭建廠房等語（見原審卷第64頁）; 又
    於本院證述稱：「系爭土地當時是父親的財產，並未分家，
    合正公司是家族公司，上訴人固然有向青輔會貸款，我們也
    有邀互助會掙錢給公司用，．．．上訴人為公司的經營者，
    也常常回家、回公司，他清楚建廠房的事。．．．公司創業
    的時候，父親還在世，家庭公司兄弟並沒有分，只要公司要
    使用就可以使用。」等語甚詳（見本院卷第40頁）；又據証
    人即上訴人之姐蕭秀玉於本院証述稱：「合正公司廠房使用
    之土地，四個兄弟都有，包括上訴人在內，都有拿土地出來
    蓋合正公司的廠房。當時大家都同意是家族企業，時間大約
    是七十六年左右開始策劃，創業的是甲○○為董事長，而乙
    ○○則擔任總經理，是兄弟妥協把自己名義的土地拿出來蓋
    合正公司的廠房。」等語（見本院卷第51頁）；再被上訴人
    公司廠房使用之土地，除上訴人所有之系爭土地外，尚有蕭
    義勇、甲○○所有之土地，有被上訴人提出之地籍圖、及土
    地登記謄本等件在卷可稽（見本院卷74至94頁），足見；上
    開証人所証述，被上訴人公司係由各兄弟提供各人名下土地
    ，供建廠房使用經營之事實，尚堪採信。又被上訴人為家族
    公司，上訴人又曾為被上訴人公司之經理，且其母親目前尚
    健在，被上訴人在系爭土地蓋建上開廠房供公司使用，於客
    觀上；上訴人已難推諉其不知情，其既知情，苟其不同意提
    供系爭土地供公司建廠使用，理應早請求拆屋還地，何以任
    令上開廠房存在將近十年之久而未異議。至上訴人另以其雖
    知公司興建上開廠房，但不知蓋在系爭土地上云云，惟系爭
    土地既登記在上訴人名下，事關其權益，何有不知自己所有
    土地坐落之位置，且依上開地籍圖所示，被上訴人公司廠房
    所佔面積不小，上開廠房占用系爭土地面積達二分之一以上
    ，如欲查証並無困難可言，上訴人此部分主張，顯與事實有
    違，亦無足取。
  (二)按稱使用借貸者，謂當事人一方以物交付他方，而約定他方
    於無償使用後返還其物之契約。又借用人應於契約所定期限
    屆滿時，返還借用物。未定期限者，應於依借貸之目的使用
    完畢時返還之。但經過相當時期，可推定借用人已使用完畢
    者，貸與人亦得為返還之請求。民法第第464條、470條第1
    項定有明文。上訴人既提供系爭土地供被上訴人公司建造廠
    房使用，且長期未為反對，足認兩造間已有使用借貸法律關
    係之合致；又兩造間就借用系爭土地建造廠房使用，並未約
    定返還期限，自應依借貸之目的使用完畢時返還之，而被上
    訴人主張其公司目前仍經營中，系爭土地上建造之廠房亦在
    使用中等情，且上開廠房仍屬新穎、耐用一節，亦有照片在
    卷可稽（見原審卷第32至34頁），堪認兩造間使用借貸之目
    的尚未完畢，應至被上訴人上開廠房無繼續使用之必要、或
    該廠房達不堪使用時，始認返還期限屆至。上訴人雖以其目
    前有規劃使用系爭土地之需要，依民法第472條第1項第1款
    規定，自得隨時以貸與人因不可預知之情事，自己需用借用
    物而終止借貸關係，其已以上訴聲明狀為終止借貸關係之意
    思表示等語，惟上訴人係以其將近退休年紀，要回系爭土地
    種田，如果不影響被上訴人公司現有之營運，請求拆除返還
    等情，業據其陳述甚明在卷（見本院卷第39頁），則上訴人
    訴請返還系爭土地，僅係供其日後退休後耕種之用，與上開
    得隨時終止借貸關係規定，尚非吻合；且系爭土地上之廠房
    目前既仍供被上訴人公司使用營運，該使用目的尚未完畢，
    已如上述，上訴人依法尚不能任意終止系爭使用借貸關係，
    其所為終止契約之意思表示，不能認為有效。兩造間之使用
    貸關係既仍存在，被上訴人使用系爭土地，即有法律上之正
    當權源，要非無權占用，則上訴人無論依物上請求權、或返
    還使用借貸物，訴請被上訴人交還系爭土地，均為無理由。
七、綜上所述；上訴人本於物上請求權、及返還使用借貸物法律
    關係，訴請被上訴人應將坐落彰化縣田中鎮○○○○段259
    之1地號上如田中地政事務所94年11月14日複丈成果圖所示
    之B部分之鐵架廠房、面積0.0806公頃；C部分之鐵架造遮雨
    棚、面積0.006公頃；D部分之鐵架造廠房、面積0.0064公頃
    等建物拆除，並將該土地交還予上訴人，為無理由，原審為
    上訴人敗訴之判決，並無不合，上訴意旨猶執詞指摘原判決
    不當，求予發棄改判，為無理由，應予駁回。
八、本案事實已臻明確，兩造其餘攻擊防禦方法，不足以影響本
    判決結果，爰不一一論述，併此敘明。
據上論結：本件上訴為無理由，依民事訴訟法第449條第1項、第
78條，判決如主文。
中    華    民    國    95    年    10    月    11    日
                    民事第四庭審判長法  官  黃斐君
                                    法  官  陳蘇宗
                                    法  官  張浴美
以上正本係照原本作成。
不得上訴。
                                    書記官  郭振祥
中    華    民    國    95    年    10    月    12    日
                                                      Ｂ


司法院資訊處製作；財團法人民間司法改革基金會備份。
